ACORDAO-COMPLETO-2425364

ACÓRDÃO 10168/2020 ATA 33/2020 - PRIMEIRA CÂMARA

VISTOS, relatados e discutidos estes autos de tomada de contas especial de responsabilidade do Sr. Gedeon Deveza da Rocha, ex-prefeito de Morro Cabeça no Tempo/PI, em razão da não comprovação da regular aplicação dos recursos recebidos, no valor global de R$ 65.467,60, à conta do Programa Nacional de Alimentação Escolar (PNAE) , no exercício de 2009, acrescido do valor de R$ 690,80, reprogramados do exercício anterior;
ACORDAM os ministros do Tribunal de Contas da União, reunidos em sessão da 1ª Câmara, ante as razões expostas pelo relator, em:
9.1. julgar irregulares as contas do Sr. Gedeon Deveza da Rocha (XXX.926.568-XX) , ex-prefeito do Município de Morro Cabeça no Tempo/PI, com fundamento nos arts. 1º, inciso I, 16, inciso III, alínea "c", da Lei 8.443/1992, c/c os arts. 1º, inciso I, 209, inciso III, do Regimento Interno do TCU;
9.2. condenar o responsável identificado no subitem anterior, com fundamento no art. 19, caput, da Lei 8.443/1992, c/c o art. 210 do Regimento Interno do TCU, ao pagamento das quantias a seguir especificadas, com a fixação do prazo de 15 (quinze) dias, a contar das notificações, para comprovarem, perante o Tribunal (art. 23, inciso III, alínea "a", da Lei 8.443/1992, c/c o art. 214, inciso III, alínea "a", do Regimento Interno) , o recolhimento das dívidas aos cofres do Fundo Nacional de Desenvolvimento da Educação, atualizadas monetariamente e acrescidas dos juros de mora, calculados a partir das datas discriminadas, até a data dos recolhimentos, na forma prevista na legislação em vigor, abatendo-se, na oportunidade, os valores eventualmente já ressarcidos;
	Data de ocorrência
	Valor histórico (R$) 

	1/1/2009
	690,80

	25/3/2009
	7.691,20

	26/3/2009
	277,20

	2/4/2009
	4.958,80

	8/5/2009
	6.463,60

	4/6/2009
	6.463,60

	2/7/2009
	6.463,60

	5/8/2009
	264,00

	5/8/2009
	6.199,60

	3/9/2009
	6.463,60

	7/10/2009
	6.740,80

	6/11/2009
	5.363,60

	9/11/2009
	1.377,20

	15/12/2009
	6.740,80

9.3. autorizar, nos termos do art. 28, inciso II, da Lei 8.443/1992 c/c o art. 219, inciso II, do RITCU, a cobrança judicial da dívida caso não atendida a notificação;
9.4. autorizar, desde logo, caso solicitado e o processo não tenha sido remetido para cobrança judicial, o pagamento das dívidas em até 36 (trinta e seis) parcelas mensais e consecutivas, nos termos do art. 26 da Lei 8.443/1992, c/c o art. 217 do Regimento Interno/TCU, fixando-se o vencimento da primeira parcela em 15 (quinze) dias, a contar do recebimento da notificação, e o das demais a cada mês, devendo incidir sobre cada valor mensal os correspondentes acréscimos legais, na forma prevista na legislação em vigor, sem prejuízo de alertar o responsável de que a falta de comprovação do recolhimento de qualquer parcela implicará o vencimento antecipado do saldo devedor; e
9.5. dar ciência desta deliberação ao Procurador-Chefe da Procuradoria da República no Piauí, nos termos do § 3º do art. 16 da Lei 8.443/1992 c/c o § 7º do art. 209 do Regimento Interno do TCU, para adoção das medidas cabíveis.

Tomada de contas especial de responsabilidade de ex-prefeito do município de Morro Cabeça no Tempo/PI, em virtude da não comprovação da regular aplicação dos recursos do PNAE/2009.

Primeira Câmara

Município de Morro Cabeça no Tempo (PI).

3. Responsável: Gedeon Deveza da Rocha (XXX.926.568-XX).

13.1. Ministros presentes: Walton Alencar Rodrigues (Presidente), Benjamin Zymler, Bruno Dantas e Vital do Rêgo (Relator).
13.2. Ministro-Substituto presente: Weder de Oliveira.

VITAL DO RÊGO

Trata-se de tomada de contas especial instaurada pelo Fundo Nacional de Desenvolvimento da Educação (FNDE) , em desfavor de Gedeon Deveza da Rocha, ex-prefeito de Morro Cabeça no Tempo/PI, em razão de não comprovação da regular aplicação dos recursos recebidos à conta do Programa Nacional de Alimentação Escolar (PNAE) , no exercício de 2009.
No âmbito da Secretaria de Controle Externo de Tomada de Contas Especial (SecexTCE) , foi elaborada a instrução à peça 38, a seguir transcrita com os ajustes de forma pertinentes, cujo encaminhamento foi encampado pelos dirigentes da unidade (peças 39/40) :
	HISTÓRICO
Em 13/9/2018, com fundamento na IN/TCU 71/2012, alterada pela IN/TCU 76/2016 e DN/TCU 155/2016, o dirigente do Fundo Nacional de Desenvolvimento da Educação autorizou a instauração da tomada de contas especial (peça 1) . O processo foi registrado no sistema e-TCE com o número 1800/2018.
Os recursos repassados por FNDE ao Município de Morro Cabeça No Tempo - PI, no âmbito do Programa Nacional de Alimentação Escolar (PNAE) - exercício 2009, totalizaram R$ 65.467,60 (peça 2) .
O fundamento para a instauração da Tomada de Contas Especial, conforme consignado na matriz de responsabilização elaborada pelo tomador de contas, foi a constatação da seguinte irregularidade:
Irregularidade na Prestação de Contas - Falta de apresentação da documentação para justificar o uso dos recursos destinados ao programa.
O responsável arrolado na fase interna foi devidamente comunicado e, diante da ausência de justificativas suficientes para elidir a irregularidade e da não devolução dos recursos, instaurou-se a tomada de contas especial.
No relatório (peça 19) , o tomador de contas concluiu que o prejuízo importaria no valor original de R$ 66.158,40, sendo R$ 65.467,60 recebidos no exercício de 2009 e R$ 690,80 reprogramados do exercício anterior, imputando-se a responsabilidade a Gedeon Deveza da Rocha, Prefeito Municipal, no período de 1/1/2009 a 31/12/2012, na condição de gestor dos recursos.
Em 18/3/2020, a Controladoria-Geral da União emitiu o relatório de auditoria (peça 20) , em concordância com o relatório do tomador de contas. O certificado de auditoria e o parecer do dirigente do órgão de controle interno concluíram pela irregularidade das presentes contas (peças 21 e 22) .
Em 2/4/2020, o ministro responsável pela área atestou haver tomado conhecimento das conclusões contidas no relatório e certificado de auditoria, bem como do parecer conclusivo do dirigente do órgão de controle interno, manifestando-se pela irregularidade das contas, e determinou o encaminhamento do processo ao Tribunal de Contas da União (peça 23) .
Por outro lado, conforme se pode verificar por meio da peça 7, a Prefeitura Municipal de Morro Cabeça no Tempo/PI, apresentou a prestação de contas referente aos recursos repassados em 14/5/2010.
Posteriormente, após a aprovação da prestação de contas da transferência em questão, a entidade foi objeto de vistoria "in loco" por parte da Controladoria Geral da União - CGU, que emitiu o Relatório de Demandas Especiais nº 00216.000282/2010-08 (peça 8) , o qual verificou a não apresentação de documentação comprobatória dos recursos destinados ao Programa Nacional de Alimentação Escolar (PNAE) referente aos exercícios de 2006 a 2010 (peça 8, p. 3) .
Por sua vez, de acordo com o mencionado relatório de fiscalização da CGU, apesar de, à época, a prefeitura municipal ter sido comunicada formalmente acerca da ausência da documentação comprobatória, não houve manifestação por parte da unidade examinada (peça 8, p. 3) , conforme evidenciado pelo excerto transcrito a seguir:
3.1.1.1 - CONSTATAÇÃO
Falta de apresentação da documentação para justificar o uso dos recursos destinados ao Programa Nacional da Merenda Escolar (PNAE) , referente aos exercícios de 2006 a 2010.
a) Fato:
No período de 2006 a 2010, a União, por meio do FNDE/MEC, disponibilizou ao Município de Morro do Cabeça no Tempo - PI o valor total de R$ 341.665,20 destinado à merenda escolar dos alunos da rede municipal, por meio do Programa Nacional da Merenda Escolar (PNAE) . Por meio da Solicitação de Fiscalização Prévia, de 09/06/2011, a equipe de fiscalização da CGU solicitou todos os documentos relacionados à execução do programa, mas o gestor municipal não apresentou documentação alguma, nem mesmo a justificativa da não apresentação dessa documentação. Dessa forma, o gestor manifesta descumprimento do art. 24 da Resolução/FNDE n° 32/2006 e §15 do art. 34 da Resolução/FNDE n° 38, de 16 de julho de 2009, que determina que os documentos de execução do Programa sejam arquivados por um prazo de 5 anos após a aprovação da prestação de contas. (...) 
Por conseguinte, conclui-se a existência de prejuízo potencial no valor de R$ 341.665,20, pela falta de comprovação do uso regular dos recursos destinados à execução do Programa Nacional de Alimentação Escolar (PNAE) . Sem prejuízo das sanções que possam ser impostas pelo descumprimento do art. 11, VI, da Lei 8.429/92 e do art. 1°, VII, do Decreto-Lei n° 201/67.
b) Evidências:
A - Solicitação de Fiscalização Prévia/CGU-PI, de 09/06/2011.
c) Dano ao Erário: R$ 341.665,20
d) Manifestação da Unidade Examinada:
Não foi enviado o Informativo. (grifos acrescidos) 
Em face desse contexto, na instrução inicial (peça 29) , analisando-se os documentos nos autos, concluiu-se pela necessidade de realização de citação para as irregularidades abaixo:
Irregularidade 1: Ausência total da documentação de prestação de contas dos recursos federais repassados ao município de Morro Cabeça no Tempo - PI, no âmbito do Programa Nacional de Alimentação Escolar (PNAE) .
	Evidências da irregularidade: documentos técnicos presentes nas peças 2, 3, 6, 8, 10 e 11.
	Normas infringidas: Art. 37, caput, c/c o art. 70, parágrafo único, da Constituição da República Federativa do Brasil, art. 93 do Decreto-lei 200/1967; art. 66, caput, do Decreto 93.872/1986, art. 34, § 15, da Resolução CD/FNDE n° 38, de 16 de julho de 2009.
	Débitos relacionados ao responsável Gedeon Deveza da Rocha (CPF: XXX.926.568-XX) :
	Data de ocorrência
	Valor histórico (R$) 

	1/1/2009
	690,80

	25/3/2009
	7.691,20

	26/3/2009
	277,20

	2/4/2009
	4.958,80

	8/5/2009
	6.463,60

	4/6/2009
	6.463,60

	2/7/2009
	6.463,60

	5/8/2009
	264,00

	5/8/2009
	6.199,60

	3/9/2009
	6.463,60

	7/10/2009
	6.740,80

	6/11/2009
	5.363,60

	9/11/2009
	1.377,20

	15/12/2009
	6.740,80

		Cofre credor: Fundo Nacional de Desenvolvimento da Educação.
		Responsável: Gedeon Deveza da Rocha (CPF: XXX.926.568-XX) .
Conduta: Não apresentar a documentação relativa à prestação de contas dos recursos federais repassados por meio do instrumento em questão.
Nexo de causalidade: A não apresentação da documentação da prestação de contas impediu a comprovação da regular aplicação dos recursos federais repassados, no âmbito do instrumento em questão, resultando em presunção de dano ao erário.
Culpabilidade: Não há excludentes de ilicitude, de culpabilidade e de punibilidade; é razoável supor que o responsável tinha consciência da ilicitude de sua conduta; era exigível conduta diversa da praticada, qual seja, apresentar a prestação de contas contendo todos os documentos necessários à comprovação da regular aplicação dos recursos federais repassados, conforme estabelecido nas normas aplicáveis.
Encaminhamento: citação.
Em cumprimento ao pronunciamento da unidade (peça 31) , foi efetuada citação do responsável, nos moldes adiante:
 Gedeon Deveza da Rocha - promovida a citação do responsável, conforme delineado adiante:
	Comunicação: Ofício 24713/2020 - Seproc (peça 33) .
Data da Expedição: 29/5/2020.
Data da Ciência: 12/6/2020 (peça 34) .
Nome Recebedor: Raimundo Carlos Mendes Deveza (Doc. Ident. 392196633) .
Observação: Ofício enviado para o endereço do responsável, conforme pesquisa de endereço no sistema da Receita Federal (peças 27 e 32) .
Fim do prazo para a defesa: 27/6/2020.

Conforme Despacho de Conclusão das Comunicações Processuais (peça 35) , as providências inerentes às comunicações processuais foram concluídas. 
Transcorrido o prazo regimental, o responsável Gedeon Deveza da Rocha permaneceu silente, devendo ser considerado revel, nos termos do art. 12, §3º, da Lei 8.443/1992.
ANÁLISE DOS PRESSUPOSTOS DE PROCEDIBILIDADE DA IN/TCU 71/2012
Apreciação do Prejuízo ao Contraditório e Ampla Defesa
	Verifica-se que não houve o transcurso de mais de dez anos desde o fato gerador sem que tenha havido a notificação do responsável pela autoridade administrativa federal competente (art. 6º, inciso II, c/c art. 19 da IN/TCU 71/2012, modificada pela IN/TCU 76/2016) , uma vez que o fato gerador da irregularidade sancionada ocorreu em 15/12/2009, haja vista que o vencimento do prazo para prestação de contas deu-se em 31/3/2010, e o responsável foi notificado sobre a irregularidade pela autoridade administrativa competente conforme abaixo:
0. Gedeon Deveza da Rocha, por meio dos ofícios acostados à peça 12 (p. 5-8 e 9-10) , recebidos respectivamente em 27/9/2013 e 19/11/2015, conforme AR's (peça 13, p. 3 e 5) .
Valor de Constituição da TCE 	
	Verifica-se, ainda, que o valor atualizado do débito apurado (sem juros) em 1/1/2017 é de R$ 106.585,69, portanto superior ao limite mínimo de R$ 100.000,00, na forma estabelecida conforme os arts. 6º, inciso I, e 19 da IN/TCU 71/2012, modificada pela IN/TCU 76/2016. 
OUTROS PROCESSOS/DÉBITOS NOS SISTEMAS DO TCU COM OS MESMOS RESPONSÁVEIS
	Informa-se que foram encontrados processos no Tribunal com o mesmo responsável:
	Responsável
	Processos

	Gedeon Deveza da Rocha
	Processo 023.325/2015-1 (TCE, encerrado) , Processo 012.012/2018-1 (CBEX, encerrado) e Processo 012.013/2018-8 (CBEX, encerrado) 

	A tomada de contas especial está, assim, devidamente constituída e em condição de ser instruída.
EXAME TÉCNICO
Da validade das notificações:
	Preliminarmente, cumpre tecer breves considerações sobre a forma como são realizadas as comunicações processuais no TCU. A esse respeito, destacam-se o art. 179, do Regimento Interno do TCU (Resolução 155, de 4/12/2002) e o art. 4º, inciso III, § 1º, da Resolução TCU 170, de 30 de junho de 2004, in verbis:
Art. 179. A citação, a audiência ou a notificação, bem como a comunicação de diligência, farse-ão:
I - mediante ciência da parte, efetivada por servidor designado, por meio eletrônico, fac-símile, telegrama ou qualquer outra forma, desde que fique confirmada inequivocamente a entrega da comunicação ao destinatário;
II - mediante carta registrada, com aviso de recebimento que comprove a entrega no endereço do destinatário;
III - por edital publicado no Diário Oficial da União, quando o seu destinatário não for localizado.
 (...) 
Art. 3º As comunicações serão dirigidas ao responsável, ou ao interessado, ou ao dirigente de órgão ou entidade, ou ao representante legal ou ao procurador constituído nos autos, com poderes expressos no mandato para esse fim, por meio de:
I - correio eletrônico, fac-símile ou telegrama;
II - servidor designado;
III - carta registrada, com aviso de recebimento;
IV - edital publicado no Diário Oficial da União, quando o seu destinatário não for localizado, nas hipóteses em que seja necessário o exercício de defesa.
Art. 4º. Consideram-se entregues as comunicações:
I - efetivadas conforme disposto nos incisos I e II do artigo anterior, mediante confirmação da ciência do destinatário;
II - realizadas na forma prevista no inciso III do artigo anterior, com o retorno do aviso de recebimento, entregue comprovadamente no endereço do destinatário;
III - na data de publicação do edital no Diário Oficial da União, quando realizadas na forma prevista no inciso IV do artigo anterior.
§ 1º O endereço do destinatário deverá ser previamente confirmado mediante consulta aos sistemas disponíveis ao Tribunal ou a outros meios de informação, a qual deverá ser juntada ao respectivo processo.
 (...) 
Bem se vê, portanto, que a validade da citação via postal não depende de que o aviso de recebimento seja assinado pelo próprio destinatário da comunicação, o que dispensa, no caso em tela, a entrega do AR em "mãos próprias". A exigência da norma é no sentido de o Tribunal verificar se a correspondência foi entregue no endereço correto, residindo aqui a necessidade de certeza inequívoca.
Não é outra a orientação da jurisprudência do TCU, conforme se verifica dos julgados a seguir transcritos:
São válidas as comunicações processuais entregues, mediante carta registrada, no endereço correto do responsável, não havendo necessidade de que o recebimento seja feito por ele próprio (Acórdão 3648/2013-TCU-Segunda Câmara, Relator Ministro JOSÉ JORGE) ;
É prescindível a entrega pessoal das comunicações pelo TCU, razão pela qual não há necessidade de que o aviso de recebimento seja assinado pelo próprio destinatário. Entregandose a correspondência no endereço correto do destinatário, presume-se o recebimento da citação. (Acórdão 1019/2008-TCU-Plenário, Relator Ministro BENJAMIN ZYMLER) ;
As comunicações do TCU, inclusive as citações, deverão ser realizadas mediante Aviso de Recebimento - AR, via Empresa Brasileira de Correios e Telégrafos, bastando para sua validade que se demonstre que a correspondência foi entregue no endereço correto. (Acórdão 1526/2007-TCU-Plenário, Relator Ministro AROLDO CEDRAZ) .
A validade do critério de comunicação processual do TCU foi referendada pelo Supremo Tribunal Federal, nos termos do julgamento do MS-AgR 25.816/DF, por meio do qual se afirmou a desnecessidade da ciência pessoal do interessado, entendendo-se suficiente a comprovação da entrega do "AR" no endereço do destinatário:
Ementa: agravo regimental. Mandado de segurança. Desnecessidade de intimação pessoal das decisões do tribunal de contas da união. art. 179 do regimento interno do TCU. Intimação do ato impugnado por carta registrada, iniciado o prazo do art. 18 da lei nº 1.533/51 da data constante do aviso de recebimento. Decadência reconhecida. Agravo improvido.
O envio de carta registrada com aviso de recebimento está expressamente enumerado entre os meios de comunicação de que dispõe o Tribunal de Contas da União para proceder às suas intimações.
O inciso II do art. 179 do Regimento Interno do TCU é claro ao exigir apenas a comprovação da entrega no endereço do destinatário, bastando o aviso de recebimento simples.
Da revelia do responsável Gedeon Deveza da Rocha
No caso vertente, a citação do responsável se deu em endereços provenientes da base de CPFs da Receita Federal, em sistema custodiado pelo TCU. A entrega dos ofícios citatórios nesses endereços ficou comprovada (peças 27 e 32) .
Nos processos deste Tribunal, a revelia não leva à presunção de que seriam verdadeiras todas as imputações levantadas contra os responsáveis, diferentemente do que ocorre no processo civil, em que a revelia do réu opera a presunção da verdade dos fatos narrados pelo autor (Acórdão 1009/2018-TCU-Plenário, Relator: BRUNO DANTAS; 2369/2013 - TCU - Plenário, Relator: BENJAMIN ZYMLER e 2449/2013 - TCU - Plenário, Relator: BENJAMIN ZYMLER) . Dessa forma, a avaliação da responsabilidade do agente não pode prescindir da prova documental existente no processo ou para ele carreada.
Ao não apresentar sua defesa, o responsável deixou de produzir prova da regular aplicação dos recursos sob sua responsabilidade, em afronta às normas que impõem aos gestores públicos a obrigação legal de, sempre que demandados pelos órgãos de controle, apresentar os documentos que demonstrem a correta utilização das verbas públicas, a exemplo do contido no art. 93 do Decreto-Lei 200/1967: "Quem quer que utilize dinheiros públicos terá de justificar seu bom e regular emprego na conformidade das leis, regulamentos e normas emanadas das autoridades administrativas competentes."
Mesmo as alegações de defesa não sendo apresentadas, considerando o princípio da verdade real que rege esta Corte, procurou-se buscar, em manifestações do responsável na fase interna desta Tomada de Contas Especial, se havia algum argumento que pudesse ser aproveitado a seu favor.
No entanto, o responsável não se manifestou na fase interna, não havendo, assim, nenhum argumento que possa vir a ser analisado e posteriormente servir para afastar as irregularidades apontadas.
Em se tratando de processo em que a parte interessada não se manifestou acerca das irregularidades imputadas, não há elementos para que se possa efetivamente aferir e reconhecer a ocorrência de boa-fé na conduta do responsável, podendo este Tribunal, desde logo, proferir o julgamento de mérito pela irregularidade das contas, conforme os termos dos §§ 2º e 6º do art. 202 do Regimento Interno do TCU. (Acórdão 2064/2011-TCU-Primeira Câmara (relator: Ubiratan Aguiar) , 6.182/2011-TCU-1ª Câmara (relator: Weber de Oliveira) , 4.072/2010-TCU-1ª Câmara (Relator: Valmir Campelo) , 1.189/2009-TCU-1ª Câmara (Relator: Marcos Bemquerer) , 731/2008-TCU-Plenário (Relator: Aroldo Cedraz) .
Dessa forma, o responsável Gedeon Deveza da Rocha deve ser considerado revel, nos termos do art. 12, §3º, da Lei 8.443/1992, devendo as contas serem julgadas irregulares, condenando-o ao débito apurado.
Prescrição da Pretensão Punitiva
Vale ressaltar que a pretensão punitiva do TCU, conforme Acórdão 1441/2016-TCU-Plenário, Relator: Benjamin Zymler, que uniformizou a jurisprudência acerca dessa questão, subordina-se ao prazo geral de prescrição indicado no art. 205 do Código Civil, que é de dez anos, contado da data de ocorrência da irregularidade sancionada, nos termos do art. 189 do Código Civil, sendo este prazo interrompido pelo ato que ordenar a citação, a audiência ou a oitiva do responsável.
No caso em exame, ocorreu a prescrição, uma vez que a irregularidade sancionada ocorreu em 15/12/2009, e o ato de ordenação da citação ocorreu em 14/5/2020 (peça 31) .
CONCLUSÃO
Em face da análise promovida na seção "Exame Técnico", verifica-se que o responsável Gedeon Deveza da Rocha não logrou comprovar a boa e regular aplicação dos recursos e, instado a se manifestar, optou pelo silêncio, configurando a revelia, nos termos do §3º, do art. 12, da Lei 8.443/1992. Ademais, inexistem nos autos elementos que demonstrem a boa-fé do responsável ou a ocorrência de outras excludentes de culpabilidade.
Dessa forma, identificado dano ao erário, devese instaurar e julgar o processo de tomada de contas especial para responsabilizar seus agentes causadores, respeitando o direito ao contraditório e à ampla defesa, independentemente de quando ocorreram os atos impugnados.
Verifica-se também que houve a prescrição da pretensão punitiva, conforme análise já realizada.
Tendo em vista que não constam dos autos elementos que permitam reconhecer a boa-fé do responsável, sugere-se que as suas contas sejam julgadas irregulares, nos termos do art. 202, § 6º, do Regimento Interno do TCU, com a imputação do débito atualizado monetariamente e acrescido de juros de mora, nos termos do art. 202, §1º do Regimento Interno do TCU, descontado o valor eventualmente recolhido.
Por fim, como não houve elementos que pudessem modificar o entendimento acerca das irregularidades em apuração, mantém-se a matriz de responsabilização presente na peça 28.
PROPOSTA DE ENCAMINHAMENTO
Diante do exposto, submetemos os autos à consideração superior, propondo ao Tribunal:
considerar revel o responsável Gedeon Deveza da Rocha (CPF: XXX.926.568-XX) , para todos os efeitos, dando-se prosseguimento ao processo, com fulcro no art. 12, § 3º, da Lei 8.443/1992;
julgar irregulares, nos termos dos arts. 1º, inciso I, 16, inciso III, alínea "c", da Lei 8.443/1992, c/c os arts. 19 e 23, inciso III, da mesma Lei, as contas do responsável Gedeon Deveza da Rocha (CPF: XXX.926.568-XX) , condenando-o ao pagamento das importâncias a seguir especificadas, atualizadas monetariamente e acrescidas dos juros de mora, calculadas a partir das datas discriminadas até a data da efetiva quitação do débito, fixando-lhe o prazo de quinze dias, para que comprove, perante o Tribunal, o recolhimento das referidas quantias aos cofres do Fundo Nacional de Desenvolvimento da Educação, nos termos do art. 23, inciso III, alínea "a", da citada lei, c/c o art. 214, inciso III, alínea "a", do Regimento Interno do TCU.
		Débitos relacionados ao responsável Gedeon Deveza da Rocha (CPF: XXX.926.568-XX) :
	Data de ocorrência
	Valor histórico (R$) 

	1/1/2009
	690,80

	25/3/2009
	7.691,20

	26/3/2009
	277,20

	2/4/2009
	4.958,80

	8/5/2009
	6.463,60

	4/6/2009
	6.463,60

	2/7/2009
	6.463,60

	5/8/2009
	264,00

	5/8/2009
	6.199,60

	3/9/2009
	6.463,60

	7/10/2009
	6.740,80

	6/11/2009
	5.363,60

	9/11/2009
	1.377,20

	15/12/2009
	6.740,80

Valor atualizado do débito (com juros) em 4/8/2020: R$ 162.351,14.
autorizar, desde logo, a cobrança judicial das dívidas, caso não atendida a notificação, na forma do disposto no art. 28, inciso II, da Lei 8.443/1992;
autorizar também, desde logo, se requerido, com fundamento no art. 28, inciso I, da Lei 8.443, de 1992, c/c o art. 217, §§ 1º e 2º do Regimento Interno do TCU, o parcelamento da (s) dívida (s) em até 36 parcelas, incidindo, sobre cada parcela, corrigida monetariamente, os correspondentes acréscimos legais, fixando-lhe o prazo de quinze dias, a contar do recebimento da notificação, para comprovar, perante o Tribunal, o recolhimento da primeira parcela, e de trinta dias, a contar da parcela anterior, para comprovar os recolhimentos das demais parcelas, devendo incidir, sobre cada valor mensal, atualizado monetariamente, os juros de mora devidos, no caso do débito, na forma prevista na legislação em vigor, alertando o responsável de que a falta de comprovação do recolhimento de qualquer parcela importará o vencimento antecipado do saldo devedor, nos termos do § 2º do art. 217 do Regimento Interno deste Tribunal;
enviar cópia do Acórdão a ser prolatado, bem como do Relatório e do Voto que o fundamentarem à Procuradoria da República no Estado do Piauí, nos termos do à § 3º do art. 16 da Lei 8.443/1992, c/c o § 7º do art. 209 do Regimento Interno do TCU, para adoção das medidas cabíveis; e
enviar cópia do Acórdão que vier a ser proferido ao Fundo Nacional de Desenvolvimento da Educação e ao responsável, para ciência, informando que a presente deliberação, acompanhada do Relatório e do Voto que a fundamenta, está disponível para a consulta no endereço www.tcu.gov.br/acordaos, além de esclarecer que, caso requerido, o TCU poderá fornecer sem custos as correspondentes cópias, de forma impressa.
O Ministério Público, nos autos representado pelo Procurador Matinus Eduardo De Vries Marsico, manifestou-se de acordo com a proposta do órgão instrutivo (peça 41) .
	É o relatório.

não há

Procurador Marinus Eduardo De Vries Marsico.

TOMADA DE CONTAS ESPECIAL. PROGRAMA NACIONAL DE ALIMENTAÇÃO ESCOLAR (PNAE). AUSÊNCIA DE DOCUMENTAÇÃO COMPROBATÓRIA. REVELIA. CONTAS IRREGULARES. DÉBITO. MULTA.

TOMADA DE CONTAS ESPECIAL (TCE)

Secretaria de Controle Externo de Tomada de Contas Especial (SecexTCE).

Em exame, tomada de contas especial de responsabilidade do Sr. Gedeon Deveza da Rocha, ex-prefeito de Morro Cabeça no Tempo/PI, em razão de não comprovação da regular aplicação dos recursos recebidos, no valor global de R$ 65.467,60, à conta do Programa Nacional de Alimentação Escolar (PNAE) , no exercício de 2009, acrescido do valor de R$ 690,80, reprogramados do exercício anterior.
A CGU, após inspeção no aludido município, constatou a ausência de documentação comprobatória da execução das despesas relativas ao PNAE, 2009.
No âmbito deste Tribunal, o responsável foi regularmente citado. Porém, transcorrido o prazo regimental, permaneceu silente, tornando-se revel, nos termos do art. 12, § 3º, da Lei 8443/1992. 
Desta forma, a SecexTCE propôs o julgamento pela irregularidade de suas contas e a condenação em débito, proposta endossada pelo Ministério Público junto a este Tribunal (MPTCU) .
Acompanho o encaminhamento proposto. 
Apesar da existência de parecer do Conselho Escolar de Alimentação Escolar (CAE) pela aprovação da prestação de contas, no qual asseverou ter analisado os documentos comprobatórios de despesas de execução do programa (peça 7) , a CGU constatou a inexistência dessa documentação em sua inspeção e o responsável não as trouxe aos autos, após regular citação. Além do mais, o órgão de controle interno constatou a inoperância do CAE (peça 8, p. 3) e o FNDE registrou que o parecer do referido conselho foi assinado por pessoa não identificada nos seus registros como presidente (peça 11, p.2) .
Assim, pertinente a proposta pelo julgamento pela irregularidade das contas do ex-prefeito e sua condenação em débito para a restituição dos valores transferidos. Adequada também a não aplicação de multa ao responsável, tendo em vista que se operou a prescrição da pretensão punitiva deste Tribunal. A irregularidade (ausência de documentação comprobatória, que levou à impugnação das despesas ditas como realizadas) é referente a despesas ocorridas ao longo de 2009, portanto, há mais de dez anos do ato que determinou a citação (14/5/2020 - peça 31) . Assim, nos termos do Acórdão 1441/2016-TCU-Plenário, não há mais como apenar o responsável.
Dessa forma, VOTO para que seja adotada a minuta de acórdão que trago à consideração deste colegiado.
TCU, Sala das Sessões Ministro Luciano Brandão Alves de Souza, em 22 de setembro de 2020.
Ministro VITAL DO RÊGO 
Relator